【裁判字號】    97,訴,640
【裁判日期】    971126
【裁判案由】    分割共有物
【裁判全文】
臺灣嘉義地方法院民事判決               97年度訴字第640號
原      告  ｇ○○
訴訟代理人  林德昇律師
            謝耿銘律師
被      告  ｗ○○○已出境）.
            甲巳○
            Ｐ○○
                        之3
            Ｎ○○
                        段11.
            ｏ○○
                        7樓
            甲Ｊ○
                        之3
            甲卯○
                        6號
            ｂ○○
                        3巷1.
            黃○○○
                        號
            Ｇ○○
            ｈ○○○
                        5弄1.
            Ｈ  ○
                        5弄1.
            ｙ○○
                        號
            丑○○
                        號
            ｚ○○
            Ｒ○○
            申○○○
            Ｗ○○
            Ｋ○○
            甲宇○
            ｉ○○
            甲戌○
            甲Ｈ○
                        巷5號.
            甲Ｅ○
                        1號
            甲Ｇ○
                        號
            甲Ｆ○
            Ｏ○○
            Ｍ○○
                        之2
            甲Ｚ○
            Ｔ○○
            甲Ｉ○（已出境）
            ｒ○○
                       4號
            甲Ｕ○
                        號
            甲Ｓ○
            甲Ｔ○
                        6號
            Ｓ○○
            ｌ○○
            ｋ○○
                        8號
            ｊ○○
                        之1.
            ｓ○○
            Ｑ○○
            未○○○
                        6號
            Ｃ○○
            鄭櫳星原名鄭國川.
                        之1號.
            甲子○原名陳鄭圓.
            甲ａ○
                        33弄.
            甲玄○
                        弄15.
            甲Ｂ○
                        0巷1.
            甲酉○
                        號
前列八人共同
訴訟代理人  甲ｇ○
被      告  地○○
                        號
            甲Ｃ○
                        巷2號.
            甲Ｄ○
            甲寅○
            甲壬○
                        270.
            甲癸○
                        185.
前列二人共同
訴訟代理人  ｐ○○
被      告  甲Ｋ○
            ｎ○○
            ｂ○○
            ａ○○
                        4樓
            Ｙ○○
                        437.
            甲黃○
            Ｉ○○
                        9巷2.
            甲Ｎ○
                        巷29.
                        7
被      告  甲Ｌ○
            甲Ｍ○
            戌○○
                        3
            天○○
            亥○○
            午○○
                        號
            甲丁○（已出境）
            甲丙○
                        10號.
            辰○○
                        3號二.
            戊○○○
                        樓4
            甲ｂ○
                        巷22.
            巳○○○
            庚○○
                        4巷2.
            己○○
                        284.
            辛○○
                        23號.
            子○○○
                        之3
            Ｆ○○○
                        巷9弄.
            甲Ｗ○
            Ａ○○
            丁○○○
訴訟代理人  甲○○
被      告  甲Ｘ○
                        號
            甲Ｏ○
            甲亥○
                        1號
            甲宙○
                        11號.
前列二人共同
兼訴訟代理  甲地○
人                      樓
被      告  Ｕ○○
            Ｚ○○
            乙○○
            甲未○鄭昆之繼.
                        號
            甲ｅ○鄭昆之繼.
                        樓之2.
            甲申○鄭昆之繼.
            甲午○鄭昆之繼.
            甲Ａ○鄭昆之繼.
            Ｌ○○鄭昆之繼.
            甲ｆ○鄭昆之繼.
            Ｘ○○鄭昆之繼.
            玄○○○鄭昆之.
                        號
            丙○○○鄭昆之.
            甲辛○鄭昆之繼.
            酉○○張鄭牙之繼.
            宙○○張鄭牙之繼.
            宇○○張鄭牙之繼.
            Ｂ○○○張鄭牙之.
            寅○○○張鄭牙之.
            卯○○江東海之繼.
            壬○○江東海之繼.
            癸○○江東海之繼.
            甲乙○江久美之繼.
            ｆ○○江久美之繼.
            ｍ○○江久美之繼.
            甲Ｙ○江久美之繼.
            甲Ｑ○甲天○之繼.
            甲丑○甲天○之繼.
            劉金菊鄭炎山之繼.
            甲戊○鄭炎山之繼.
            ｘ○○鄭炎山之繼.
            甲辰○鄭炎山之繼.
            ｅ○○鄭炎山之繼.
            ｄ○○鄭炎山之繼.
                        號
            Ｖ○○鄭炎山之繼.
            甲Ｖ鄭炎山之繼承.
                        號
            甲Ｒ○鄭炎山之繼.
            甲甲○鄭炎山之繼.
            ｑ○○
            甲地○
                        樓
            甲己○鄭順德之繼.
                        巷3弄.
            ｕ○○鄭順德之繼.
            ｖ○○鄭順德之繼.
            ｔ○○鄭順德之繼.
                        之1
            Ｄ○○鄭順德之繼.
                        之1
            ｃ○鄭順德之繼承.
            甲庚○鄭阿欉之繼.
                        15號.
            Ｊ○○鄭阿欉之繼.
                        15號.
            甲Ｐ○鄭阿欉之繼.
            甲ｄ○鄭阿欉之繼.
                        巷26.
            Ｅ○○○鄭阿欉之.
            甲ｃ○鄭阿欉之繼.
上列當事人間請求分割共有物事件，本院判決如下：
    主  文
原告之訴駁回。
訴訟費用由原告負擔。
    事實及理由
一、原告起訴主張：緣坐落於嘉義縣水上鄉○○○段179地號，
    地目建，面積8516平方公尺土地（下稱系爭土地）分別為原
    告與被告所共有，原告所有權應有部分為364分之12，因系
    爭土地共有人本為四大房分，在民國54年曾以房分為分配方
    案，惟當時並未辦理分割登記，目前各共有人均已在系爭土
    地上該屋使用，且系爭土地自總登記以來，陸續因繼承、買
    賣、贈與等諸多因素，土地共有人日益增多，導致土地之處
    分及利用不易，系爭土地依法無不能分割情事，亦無因物之
    使用目的不能分割或契約訂有不分割期限之情形，今兩造不
    能協議分割，乃依民法第823條第1項、第824條第2項訴請裁
    判分割。又系爭土地共有人鄭老塗、鄭海瑞、鄭鴨及鄭智仁
    均已死亡，惟其應有部分尚未為繼承登記，併請求被告ｗ○
    ○○、甲巳○、Ｐ○○、Ｎ○○、ｏ○○、甲Ｊ○應就鄭老
    塗所遺系爭土地所有權應有部分辦理繼承登記；被告甲卯○
    、ｂ○○、黃○○○、Ｇ○○應就鄭海瑞所遺系爭土地所有
    權應有部分辦理繼承登記；被告ｈ○○○、Ｈ○、ｙ○○、
    丑○○、ｚ○○、Ｒ○○、申○○○應就鄭鴨所遺系爭土地
    所有權應有部分辦理繼承登記；被告地○○應就鄭智仁所遺
    系爭土地所有權應有部分辦理繼承登記等語。並聲明：(一)被
    告ｗ○○○、甲巳○、Ｐ○○、Ｎ○○、ｏ○○、甲Ｊ○應
    就被繼承人鄭老塗所遺系爭土地所有權應有部分240分之3辦
    理繼承登記；(二)被告甲卯○、ｂ○○、黃○○○、Ｇ○○應
    就被繼承人鄭海瑞所遺系爭土地所有權應有部分240分之3辦
    理繼承登記；(三)被告ｈ○○○、Ｈ○、ｙ○○、丑○○、ｚ
    ○○、Ｒ○○、申○○○應就被繼承人鄭鴨所遺系爭土地所
    有權應有部分240分之3辦理繼承登記；(四)被告地○○應就被
    繼承人鄭智仁所遺系爭土地所有權應有部分364分之3辦理繼
    承登記；(五)兩造共有坐落嘉義縣水上鄉○○○段179地號，
    地目建，面積8516平方公尺土地准予分割；(六)訴訟費用由兩
    造按持分比例共同負擔。
二、按當事人適格，指當事人就特定訴訟標的，有實施訴訟之權
    能而言，此項權能之有無，應依當事人與特定訴訟標的之關
    係定之。而共有物之分割，於共有人有法律上之利害關係，
    必須共有人全體為之，故請求分割共有物之訴，屬於民事訴
    訟法第56條第1 項所謂訴訟標的對於共同訴訟之各人必須合
    一確定者，自須以同意分割之人為原告，以不同意分割之人
    為被告，其訴訟當事人始為適格。（參照最高法院59年台上
    字第2639號、54年台上字第1945號判決）。是分割共有物之
    訴係屬必要共同訴訟，須共有人全體均參與訴訟，其當事人
    之適格始無欠缺，如有遺漏，法院無從命補正，應以原告之
    訴為無理由而判決駁回之。又關於當事人適格與否，為法院
    應依職權調查之事項，無論訴訟進行程度如何，均應隨時依
    職權調查之，最高法院85年度台上第905號判決意旨可資參
    照。又按繼承開始時，繼承人之有無不明時，應由親屬會議
    於1個月內選定遺產管理人，而無親屬會議或親屬會議未於1
    個月內選定遺產管理人者，利害關係人或檢察官得聲請法院
    選任遺產管理人，並將繼承開始及選定遺產管理人之事由，
    向法院報明。而親屬會議向法院為報明後，法院應依公示催
    告程序，定6個月以上之期限，公告繼承人，命其於期限內
    承認繼承。該期限屆滿，無繼承人承認繼承時，其遺產於清
    償債權並交付遺贈物後，如有賸餘，歸屬國庫。民法第1177
    條、第1178條、第1185條分別定有明文。
三、本件原告主張之事實，固據提出土地登記謄本、地籍圖謄本
    、戶籍謄本、繼承系統表、土地共有人名冊等為證。惟查，
    依原告所提附於本院卷二被告等人之戶籍謄本，被告甲巳○
    於96年6月11日死亡、被告鄭阿欉於83年7月15日死亡、鄭
    昆於96年4月10日死亡、被告甲Ｕ○於96年12月30日死亡、
    被告張鄭牙於96年4月8日死亡、被告江東海於94年9月8日死
    亡、被告江久美於91年3月31日死亡、被告甲天○於95年6月
    1日死亡、被告鄭炎山於97年4月1日死亡、被告鄭順德於97
    年5月11日死亡，雖經原告陸續於97年4月10日、5月28日及
    10月22日分別追加鄭昆、張鄭牙、江東海、江久美、甲天
    ○、鄭阿欉及鄭順德等之繼承人為本件被告，並為承受訴訟
    之聲明，然依原告陳報附於卷三之繼承系統表及戶籍謄本可
    知：(1)鄭昆尚有長女（姓名、年籍不詳）為其繼承人，卻
    未據原告併列為繼承人，又未釋明其等是否有拋棄繼承或以
    死亡等事由，即逕以甲未○、甲ｅ○、甲申○、甲午○、甲
    Ａ○、Ｌ○○、甲ｆ○、Ｘ○○、玄○○○、丙○○○、甲
    辛○為鄭昆之繼承人，於當事人之適格顯有欠缺；(2)甲天
    ○尚有次男、三男鄭金財及四男鄭信奇為其繼承人，卻未據
    原告併列為繼承人，又未釋明其等是否有拋棄繼承或以死亡
    等事由，即逕以甲Ｑ○、甲丑○為甲天○之繼承人，於當事
    人之適格顯有欠缺；(3)甲巳○及甲Ｕ○雖未婚無子女，但此
    應僅生是否應依民法上開規定搜索其繼承人，並於無人承認
    繼承時其遺產是否應歸屬國庫之問題，對其繼承權應無影響
    。本件原告未依上開法定程序搜索甲巳○及甲Ｕ○之繼承人
    ，亦未究明其遺產是否有遺產管理人？或已歸屬國庫？於當
    事人之適格顯有欠缺。又本件自原告96年6月1日提起訴訟以
    來，迄今已一年有餘，期間陸續命原告補正，猶有上開欠缺
    ，揆諸首揭說明，爰不經言詞辯論，逕以判決駁回之。
四、據上論結，本件原告之訴為無理由，依民事訴訟法第78條，
    判決如主文。
中    華    民    國    97    年    11    月    26    日
                  民事第一庭法  官  柯月美
以上正本係照原本作成。
如對本判決上訴須於判決送達後20日內向本院提出上訴狀。
中    華    民    國    97    年    11    月    26    日
                            書記官  李文政


司法院資訊處製作；財團法人民間司法改革基金會備份。
